臺灣雲林地方法院民事判決
110年度訴字第358號
原      告  許微微  
            許淳淳  
            侯晴晴  
            許琬琬  
共      同
訴訟代理人  王奐淳律師
被      告  陳金北  
訴訟代理人  蔡欣華律師
上列當事人間請求塗銷土地所有權移轉登記事件，本院於民國11
1年1月4日言詞辯論終結，判決如下:
    主  文
被告應將坐落雲林縣○○鄉○○段○○○○○地號土地、所有權全部，及
同段三九五地號土地、所有權應有部分三分之一，於民國一百一
十年一月十三日以夫妻贈與為原因所為之所有權移轉登記以塗銷
。
訴訟費用由被告負擔。
    事實及理由
一、原告主張略以:
㈠、原告等人之被繼承人侯玉薈，於生前罹患肺腺癌第四期，發
    現時癌細胞已經移轉到骨頭及腦膜，於民國109年1月於國立
    臺灣大學醫學院附設醫院雲林分院（下稱台大雲林分院）斗
    六院區接受開腦手術，因此侯玉薈於斯時擔心恐不久於人世
    ，故於109年12月間委託訴外人即女婿周東諺處理部分不動
    產;然周東諺為侯玉薈處置財產時，始知被告未經侯玉薈同
    意竊取侯玉薈之印鑑章，故發存證信函請被告交付印鑑章，
    然被告拒絕交還印鑑章，侯玉薈於生前亦就此提起刑事訴訟
    （臺灣雲林地方檢察署【下稱雲林地檢署】110年度偵字第2
    163號）。詎被告竟於侯玉薈癌症住院期間即110年1月13日
    ，以持有之侯玉薈印鑑章，將侯玉薈當時所有之坐落雲林縣
    ○○鄉○○○段00000地號土地（應有部分全部）及同段395地號
    土地（應有部分3分之1，下與前筆土地合稱系爭二筆土地）
    ，以夫妻贈與為原因移轉至被告名下。然侯玉薈當時未同意
    贈與被告，且侯玉薈於生前意識清晰時更明確表示並無把印
    鑑章給被告保管，更無贈與系爭二筆土地給被告。後因侯玉
    薈身體漸衰，故僅暫先聲請假處分以防被告再次移轉系爭二
    筆土地（本院110年度全字第3號)，而後侯玉薈與被告於110
    年3月16日經訴訟和解離婚。不料，侯玉薈於110年4月25日
    逝世，原告等人係侯玉薈之繼承人，按被繼承人財產上之所
    有權利，於繼承開始時起，應由繼承人繼承，民法第1148條
    第1項定有明文，此財產上之權利，自然包含系爭二筆土地
    受侵害時之侵權行為所生請求權。
㈡、按因故意或過失，不法侵害他人之權利者，負損害賠償責任
　　；數人共同不法侵害他人之權利者，連帶負損害賠償責任，
    此民法第184條第1項前段、第185條第1項前段分別定有明文
　　;又按民法第213條規定:「負損害賠償責任者，除法律另有
    規定或契約另有訂定外，應回復他方損害發生前之原狀」。
    被告於侯玉薈住院之際，將原屬侯玉薈所有之系爭二筆土地
　　，以夫妻贈與為原因，移轉登記為被告所有，移轉之際被繼
    承人侯玉薈完全不知悉，且於知悉後更稱不可能將系爭土地
    給被告等語，已如前所述。被告私自移轉系爭二筆土地之行
    為，自屬侵害被繼承人侯玉薈之所有權，又侯玉薈已死亡，
    原告等人是侯玉薈之繼承人，依法自當得對被告請求損害賠
    償，故原告等人依侵權行為之法律關係，依民法第213條第1
    項規定，請求被告將系爭二筆土地於110年1月13日以夫妻贈
    與為原因所為之所有權移轉登記予以塗銷。
㈢、對於被告抗辯之陳述:　　
　⒈被告提出之證據二僅有錄音並無影像，被告無從證明對話方
    係侯玉薈，原告等人否認形式真正。況且該錄音隻字未提侯
    玉薈要將系爭二筆土地贈與給被告，故侯玉薈是否有將系爭
    二筆土地贈與被告之真意無從證明，且被告過戶系爭二筆土
    地是否有取得授權亦無法證明。
　⒉被告提出本院110年度全字第3號相證1、3影片（附於臺灣高
    等法院臺南分院110年度抗字第70號卷），稱侯玉薈於影片
    中之神態不自然，可推論侯玉薈之陳述係遭到誘導，故影片
    有遭偽造變造之嫌云云，惟觀原證6及鈞院110年度全字第3
    號相證1、3之影片，侯玉薈之精神良好、對答清楚，完全沒
    有被誘導之跡象，被告之主張全屬無稽！
　⒊查被告辯稱伊係要藉離婚訴訟與侯玉薈見面云云，惟被告於
    訴請離婚時（鈞院110年度婚字第15號案件），亦一併聲請
    剩餘財產分配，更就侯玉薈名下之財產聲請暫時處分，可認
    被告所述顯非事實，被告明知侯玉薈重病且極需醫療費用，
    卻仍提起上開訴訟，被告之目的顯然是在侯玉薈重病之際，
    欲與其離婚，更為謀奪侯玉薈之財產無疑！
㈣、並聲明:
　⒈被告應將系爭二筆土地，於110年1月13日以夫妻贈與為原因
    所為之所有權移轉登記予以塗銷。
  ⒉訴訟費用由被告負擔。
二、被告抗辯:
㈠、被告於74年繼承系爭土地，於102年以夫妻贈與原因贈與侯玉
    薈。詎料侯玉薈於109年10月5日至台大雲林分院斗六院區檢
    驗出不幸罹患肺腺癌第四期，侯玉薈旋即住院治療，並於10
    9年10月16日第一次出院。嗣返家後，侯玉薈向被告表示「
    被告贈與之土地回贈予被告」，遂於109年11月19日被告偕
    同侯玉薈至斗六戶政事務所辦理印鑑證明，後侯玉薈將其土
    地所有權狀及印鑑章交付被告供其辦理過戶。嗣侯玉薈於10
    9年12月18日再次入住醫院，因侯玉薈罹癌期間都是被告自
    己一人在照料，所以在住院期間，侯玉薈曾於110年1月24日
    與被告談話中，曾告知被告其名下財產之相關事宜，就其名
    下之車號000-0000號車輛不同意過戶給女兒許婉婉；不動產
    「雲林縣○○市○○路00號」不同意出售，且並未委託女婿周東
    諺處理財產；印鑑章委由被告代為保管等語。依前揭事證及
    原告等人所提之原證2，足證被告代為保管侯玉薈之印鑑章
    ，且系爭二筆土地非女婿周東諺受託處理範圍，原告等人稱
    被告竊取侯玉薈印鑑章拒絕返還云云，顯與事實有悖
　　。
㈡、再者，原告等人所提光碟内之110年1月18日影片（即相證3
　　）與被告所提證之110年1月24日影片時間緊鄰，侯玉薈卻呈
    現說詞不一之情形，且侯玉薈於110年1月18日影片中之神態
    顯不自然。影片中初始及最後出聲之男子明顯涉嫌主導與誤
    導【00:00:02處、00:01:05處】，而非出於侯玉薈之完全本
    意；又光碟内之110年1月31日影片（即相證1）中1分23秒、
    24秒處侯玉薈稱「為什麼還要再請律師來云云」，惟被告係
    於110年4月6日方委任律師，影片中侯玉薈之陳述顯然受人
    教唆，並且遭他人傳達不正確資訊而為之陳述。因而就原告
    等人所提證影片内容以觀，拍攝時間應在被告110年4月6日
    委任律師後所為，顯然原告等人所提供之影片其所載日期為
    110年1月31日乃有遭偽造、變造之嫌。
㈢、另原告許婉婉曾於110年1月21日侯玉薈住院期間，擅自取得
    侯玉薈之身分證等證件，至台南監理單位將侯玉薈名下車輛
    過戶，此部分被告業已提訟追究由雲林地檢署偵辦中（110
    年度偵字第2163併3114、3184及3797號）。
㈣、又被告與侯玉薈都是二次婚姻，並有子女，侯玉薈住院期間
    曾向被告表示其名下之財產不同意出售，怕影響自己與被告
    所生子女日後居住等問題，所以侯玉薈怕財產遭阻斷，而聲
    請定暫時狀態的情形，所以顯然原告等人所提的事實不符等
    語。
㈤、並聲明:原告之訴駁回。訴訟費用由原告負擔。
三、兩造不爭執事項及主要爭點:
㈠、不爭執事項:
  ⒈兩造對侯玉薈的生病過程及過世日期均不爭執。
  ⒉被告有辦理系爭二筆土地的所有權移轉登記。
  ⒊原告等人均為侯玉薈的女兒，其中原告許微微、許琬琬、許
    淳淳是侯玉薈與前夫所生。
㈡、主要爭點:　　　　
  ⒈被告辦理系爭二筆土地之所有權移轉登記，是否有經侯玉薈
    的同意？
  ⒉原告等人所提出之光碟，關於影片中之侯玉薈陳述是否基於
    其真實意思？
四、本院之判斷:
㈠、查原告等人為侯玉薈之女，而被告為侯玉薈之前夫（於110年
    3月16日於本院110年度婚字第15號離婚等事件審理中達成訴
    訟上和解離婚），嗣侯玉薈於110年4月25日過世，而原告等
    人為侯玉薈之共同繼承人。又侯玉薈於109年10月間因發現
    肺癌，陸續在台大雲林分院住院及門診治療，而被告將原登
    記在侯玉薈名下之系爭二筆土地，於110年1月13日以夫妻贈
    與之原因辦理所有權移轉登記於被告名下等情，為兩造所不
    爭執，並有原告提出之繼承系統表及原告等人之戶籍謄本、
    台大雲林分院門診病歷紀錄暨診斷證明書、本院110年度婚
    字第15號和解筆錄等件影本、系爭二筆土地登記第一類謄本
    暨地籍異動索引、被告提出之診斷證明書影本，及雲林縣臺
    西地政事務所函送本院之系爭二筆土地所有權移轉登記資料
    等在卷可證（本院卷第239-243、17、199-201、35-36、67-
    79、133、85-108頁），足信無誤。
㈡、原告主張被告係未經候玉薈之同意，私自辦理系爭二筆土地
    所有權之移轉登記乙情，雖為被告所否認，並提出其與侯玉
    薈於110年1月24日之對話錄音光碟暨譯文為證（本院卷第15
　　5-167頁，錄音光碟外放證物袋）。然查:
　⒈侯玉薈因癌症於109年12月19日開始住院治療，住院期間於11
    0年1月5日至同月20日接受全腦放射治療共10次，並於同年
    月22日接受腦室腹膜引流手術等情，有台大雲林分院診斷證
    明書載明可按（本院卷第199-201頁）。而被告所提出上開
    錄音光碟之對話日期即110年1月24日，是在侯玉薈密集接受
    全腦放射治療後，並接受腦室腹膜引流手術後的第二天，其
    精神及認知狀況應有不佳，此觀侯玉薈於該錄音中提到「
　　我先生不見了」、「我精神不正常嗎」、「好幾個月了都沒
    在一起，都會把事情忘記、忘記」、「我身體亂七八糟，沒
    穿什麼」、「把我丟在無人的世界」、「全身都是傷，這是
    什麼科幻世界」等語，侯玉薈是否真能理解其與被告之對話
    內容，已有可疑。況被告於該對話中，亦多有誘導或代述;
    且其中所謂「是你叫我去辦褒忠土地」等語，為被告所自陳
    ，並非侯玉薈親口所述，且語意不明;再者，被告陳述上開
    語句之語速、音量，亦有刻意加怏、放輕之情，業經本院當
    庭勘驗明確，有勘驗筆錄（本院卷第206-208頁），與上開
    錄音光碟暨譯文在卷可佐，尚難證明被告辦理系爭二筆土地
    之所有權移轉登記，確有經侯玉薈之同意。
　⒉且原告主張之上開事實，業據原告提出侯玉薈生前表明其未
    同意將系爭二筆土地所有權移轉登記予被告之錄影光碟暨對
    話譯文為證（本院卷第171、187-189頁，錄影光碟外放證物
    袋），並經本院當庭勘驗明確，有勘驗筆錄在卷可參（本院
    卷第206、209頁）。被告雖以侯玉薈上開說詞與被告所提出
    之上開錄音內容不一，而認該錄影光碟有遭偽造、變造、誤
    導之嫌，應非侯玉薈之本意云云。然被告所提出上開錄音光
    碟，無法證明侯玉薈確有同意被告辦理系爭二筆土地所有權
    之移轉登記，已如前述。且經本院勘驗上開錄影光碟結果，
    侯玉薈陳述當時之精神及身體狀況尚佳，並無不能以自由意
    識充分陳述之情事，被告上開所辯，委無可採。
　⒊因此，原告主張被告未經侯玉薈同意，私自辦理系爭二筆土
    地所有權之移轉登記，足以採信。　
㈢、按因故意或過失，不法侵害他人之權利者，負損害賠償責任
　　；負損害賠償責任者，除法律另有規定或契約另有訂定外，
    應回復他方損害發生前之原狀，民法第184條第1項前段及第
    213條分別定有明文。被告既未經侯玉薈之同意，將原屬侯
    玉薈所有之系爭二筆土地，以夫妻贈與為原因，移轉所有權
    登記為被告所有，自屬侵害侯玉薈於系爭二筆土地之所有權
　　，依上規定，侯玉薈對於被告有侵權行為之損害賠償請求權
　　，得請求被告回復損害發生前之原狀。又侯玉薈既已死亡，
    而原告等人為侯玉薈之共同繼承人，則侯玉薈對於被告上開
    回復請求權，應由原告等人所共同繼承。
㈣、從而，原告等人本於民法侵權行為及繼承之法律關係，請求
    被告將系爭二筆土地，於110年1月13日以夫妻贈與為原因所
    為之所有權移轉登記予以塗銷，回復登記為其等之被繼承人
    侯玉薈名下，為有理由，應予准許。
五、本件事證已臻明確，兩造其餘主張與舉證，經審酌核與本件
    判決結果不生影響，爰不一一論述，併此敘明。
六、結論:本件原告之訴為有理由，爰判決如主文。　
中　　華　　民　　國　　111 　年　　3 　　月　　22　　日
                  民事第一庭    法  官  黃一馨

以上正本係照原本作成
如對本判決上訴，須於判決送達後廿日內向本院提出上訴狀。如
委任律師提起上訴者，應一併繳納上訴審裁判費。
中　　華　　民　　國　　111 　年　　3 　　月　　22　　日
                                書記官　鄭夙惠